ACORDAO-COMPLETO-2347996

ACÓRDÃO 3320/2019 ATA 15/2019 - SEGUNDA CÂMARA

VISTOS, relatados e discutidos estes autos da Tomada de Contas Especial instaurada pelo então Ministério do Desenvolvimento Social e Combate à Fome, atualmente incorporado ao Ministério da Cidadania (cf. reforma administrativa de janeiro de 2019) , em nome da Sra. Cleide Jane Sudário Oliveira, ex-Prefeita do Município de  Pombos/PE, em razão de impugnação parcial das despesas dos recursos transferidos ao Município pelo Fundo Nacional de Assistência Social (FNAS) , nos exercícios de 2010 e 2011, a título de cofinanciamento federal das ações continuadas de assistência social, no âmbito do Sistema Único de Assistência Social (SUAS) , objetivando a execução dos Serviços de Proteção Social Básica (PSB) e Proteção Social Especial (PSE) , além do Programa de Erradicação do Trabalho Infantil – Peti.
	ACORDAM os Ministros do Tribunal de Contas da União, reunidos na Sessão da Segunda Câmara, ante as razões expostas pelo Relator, em:
	9.1 com fundamento nos arts. 1º, inciso I, 16, inciso III, alínea c,19, caput, e 23, inciso III, da Lei n. 8.443/1992, julgar irregulares as contas da Sra. Cleide Jane Sudário Oliveira, condenando-a ao recolhimento das importâncias originárias abaixo discriminadas, com a fixação do prazo de 15 (quinze) dias, a contar da notificação, para comprovar, perante o Tribunal (art. 214, inciso III, alínea a, do Regimento Interno) , o recolhimento das dívidas ao Fundo Nacional de Assistência Social – FNAS, atualizadas monetariamente e acrescidas dos juros de mora devidos, calculados a partir das datas adiante especificadas até a data do respectivo recolhimento, na forma da legislação em vigor:
	Valor (R$) 
	Data

	5.550,00
	07/01/2010

	7.200,00
	08/01/2010

	10.400,00
	08/01/2010

	7.200,00
	08/01/2010

	7.200,00
	26/01/2010

	4.086,60
	14/04/2010

	7.200,00
	16/04/2010

	7.200,00
	29/04/2010

	7.200,00
	1º/07/2010

	7.200,00
	13/08/2010

	7.200,00
	1º/09/2010

	7.200,00
	02/11/2010

	7.200,00
	30/12/2010

	152,00
	11/01/2010

	114,00
	17/02/2010

	3.000,00
	08/03/2010

	3.000,00
	08/03/2010

	3.000,00
	08/03/2010

	3.113,40
	26/04/2010

	152,00
	17/12/2010

	7.200,00
	02/02/2011

	7.200,00
	17/02/2011

	7.200,00
	18/04/2011

	7.200,00
	04/05/2011

	114,00
	17/05/2011

	7.200,00
	26/05/2011

	7.200,00
	13/06/2011

	10.000,00
	13/07/2011

	2.800,00
	26/08/2011

	7.200,00
	07/09/2011

	7.200,00
	26/09/2011

	7.200,00
	21/10/2011

	7.200,00
	28/10/2011

	300,00
	18/11/2011

	9.2 aplicar à responsável retromencionada a multa prevista no art. 57 da Lei n. 8.443/1992 c/c o art. 267 do Regimento Interno/TCU, no valor de R$ 30.000,00 (trinta mil reais) , com a fixação do prazo de 15 (quinze) dias, a contar da notificação, para comprovar, perante o Tribunal (art. 214, inciso III, alínea a, do Regimento Interno/TCU) , o recolhimento da dívida ao Tesouro Nacional, atualizada monetariamente desde a data deste Acórdão até a do efetivo recolhimento, se for paga após o vencimento, na forma da legislação em vigor;
	9.3 autorizar, caso requerido, nos termos do art. 26 da Lei n. 8.443/1992, c/c o art. 217 do Regimento Interno do Tribunal, o parcelamento das dívidas constantes deste Acórdão em até 36 (trinta e seis) parcelas mensais e sucessivas, sobre as quais incidirão os correspondentes acréscimos legais (débito: atualização monetária e juros de mora; multa: atualização monetária) , esclarecendo à responsável que a falta de pagamento de qualquer parcela importará no vencimento antecipado do saldo devedor, sem prejuízo das demais medidas legais;
	9.4 autorizar, desde logo, nos termos do art. 28, inciso II, da Lei 8.443/1992, a cobrança judicial das dívidas, caso não atendidas as notificações;
	9.5 encaminhar cópia deste Acórdão à Procuradoria da República no Estado do Pernambuco, nos termos do § 3º do art. 16 da Lei n. 8.443/1992 c/c o § 7º do art. 209 do RI/TCU.

Tomada de Contas Especial em nome da Sra. Cleide Jane Sudário Oliveira, decorrente da impugnação das despesas havidas com os recursos transferidos em 2010 e 2011, a título de cofinanciamento federal das ações continuadas de assistência social, objetivando a execução dos Serviços de Proteção Social Básica e Proteção Social Especial.

Segunda Câmara

Município de Pombos/PE.

3. Entidade: Município de Pombos/PE.

Ana Arraes (Presidente).

13.1. Ministros presentes: Ana Arraes (Presidente), Augusto Nardes, Aroldo Cedraz e Raimundo Carreiro.
13.2. Ministra que alegou impedimento na Sessão: Ana Arraes (Presidente).
13.3. Ministros-Substitutos presentes: Marcos Bemquerer Costa (Relator) e André Luís de Carvalho.

MARCOS BEMQUERER

Trata-se da Tomada de Contas Especial instaurada pelo então Ministério do Desenvolvimento Social, atual Secretaria Especial do Desenvolvimento Social, em desfavor do Sra. Cleide Jane Sudário Oliveira, ex-Prefeita do Município de  Pombos/PE, em razão de impugnação parcial das despesas dos recursos transferidos ao município pelo Fundo Nacional de Assistência Social – FNAS, nos exercícios de 2010 e 2011, a título de cofinanciamento federal das ações continuadas de assistência social, no âmbito do Sistema Único de Assistência Social – SUAS, objetivando a execução dos Serviços de Proteção Social Básica e Proteção Social Especial, além do Programa de Erradicação do Trabalho Infantil.
2.	De acordo com a instrução da peça 23, elaborada pela Secretaria de Controle Externo de Tomada de Contas Especial – Secex/TCE, pode ser feito o seguinte resumo do histórico dos fatos:
	2.1 relativamente ao exercício de 2010:
	a) com base nos demonstrativos de parcelas pagas pelo Sistema Único da Assistência Social (SUAS, peça 2, p. 22-23) , o Fundo Nacional de Assistência Social – FNAS transferiu ao Município de Pombos/PE recursos no montante de R$ 554.394,47 para serem aplicados nos Serviços de Proteção Social Básica e Proteção Social Especial;
	b) o Demonstrativo Sintético Anual de Execução Físico Financeira foi disponibilizado no sistema de informação concernente, o SUAS Web (peça 2, p. 24-26) , e foi analisado por meio das Notas Técnicas 2622/2012, 580/2016 e 1272/2016-CPCRFF/CGPC/DEFNAS (peça 2, p. 41-42; p. 84-88; p. 3-5) , que, depois de aprovação anterior, impugnou parcialmente as despesas realizadas, no valor de R$ 107.681,40, com base em possíveis irregularidades apontadas no Relatório de Demandas Externas 00215.000813/2011-45 da Controladoria Geral da União – CGU (peças 2, p. 59-74) , quais sejam:
	b.1) pagamentos no valor de RS 12.531,40 sem qualquer documentação comprobatória; 
	b.2) ausência de comprovação de gastos com a folha de monitores do Programa de Erradicação do Trabalho Infantil – Peti;
	2.2 relativamente ao exercício de 2011:
	a) de acordo com os demonstrativos de parcelas pagas pelo Sistema Único da Assistência Social – SUAS (peça 2, p. 34-35) , o Fundo Nacional de Assistência Social – FNAS transferiu ao Município recursos no montante de R$ 563.433,00, para os Serviços de Proteção Social Básica e Proteção Social Especial;
	b) o Demonstrativo Sintético Anual de Execução Físico Financeira foi analisado por meio das Notas Técnicas 469/2016 e 1537/2016-CPCRFF/CGPC/DEFNAS (peça 2, p. 79-80 e p. 11-13) , que impugnou parcialmente as despesas realizadas, no valor de R$ 85.214,00, com base no Relatório de Demandas Externas 00215.000813/2011-45 (peça 2, p. 59-74) , que apontou a não comprovação dos gastos do Peti;
	2.3 no Relatório de Tomada de Contas Especial (peça 3, p. 26-34) conclui-se que o prejuízo importaria nos valores originais de R$ 107.681,40  (2010) e R$ 85.214,00 (2011) , imputando-se a responsabilidade à Sra. Cleide Jane Sudário Oliveira, ex-Prefeita de Pombos/PE (Gestão: 2009-2012) , uma vez que a aplicação dos recursos federais repassados foi realizada sob sua gestão;
	2.4 o Relatório de Auditoria 600/2017 da Controladoria Geral da União (peça 3, p. 40-42) também chegou às mesmas conclusões, havendo sido emitidos o Certificado de Auditoria (peça 3, p. 43-44) , o Parecer do Dirigente (peça 5, p. 45-46) e o Pronunciamento Ministerial (peça 3, p. 56-57) .
3.	No âmbito deste Tribunal, foi promovida a citação da Sra. Cleide Jane Sudário Oliveira (peças 11 e 12) , pela impugnação de parte das despesas executados com os recursos recebidos pelo Município de Pombos/PE, nos exercícios de 2010 e 2011, conforme as Notas Técnicas 1272/2016-CPCREFTCGPC/DEFNAS (peça 2, p. 3-5) e 1537/2016-CPCREFTCGPC/DEFNAS (peça 2, p. 11-13) , devido às irregularidades apontadas no Relatório de Demandas Externas 00215.000813/2011-45 (peça 2, p. 59-74) .
4.	A responsável, após ter requerido prorrogação de prazo por 15 dias (peça 13) e, depois, por mais 30 dias (peça 16) , cujos requerimentos foram atendidos (peças 14 e 18) , apresentou suas alegações de defesa às peças 19 e 20.
5.	Trago, em seguida, excertos da aludida instrução da Secex/TCE (peça 23) , relativamente às alegações de defesa oferecidas e à correspondente análise, com os devidos ajustes de forma:
“EXAME TÉCNICO
15.	Passa-se a seguir a descrever cada argumento apresentado nas alegações de defesa da responsável e as respectivas análises:
I. Alegações de defesa
I.1. Mérito
I.1.1. Comprovação dos gastos (peça 19, p. 3-5) .
16.	A defendente afirma que os gastos foram realizados de maneira regular e passa a pontuá-los um a um, discriminando a finalidade do gasto e relacionando-o ao empenho orçamentário municipal, extrato bancário e relatório de despesa. No intuito de comprovação dos gastos, apresenta documentação em anexo (peça 19, p. 13-137 e peça 20, p. 1-24) .
Análise
17.	A defesa apresentou notas de empenho, extratos bancários e relatórios de despesa, referentes às folhas de pagamentos dos monitores do Peti, porém não comprovou as despesas, uma vez que não foram apresentados recibos, comprovantes de pagamentos, ou qualquer outra documentação que pudesse comprovar a efetividade do pagamento aos aludidos monitores. 
18.	À época da fiscalização da CGU (peça 2, p. 66) , consta do relatório de fiscalização que o valor executado mensalmente era constante (R$ 7.200,00) , embora o quantitativo de pessoal cadastrado como trabalhadores no programa variasse mês a mês. Por exemplo, em janeiro de 2010, na relação constavam 70 pessoas (peça 19, p. 78-81) ; em março de 2010, eram 24 pessoas; em abril de 2010, eram 29. Com a documentação evidenciada nos autos, não há como fazer uma relação entre os gastos efetuados pela gestora e os respectivos recebimentos pelos beneficiários.
19.	Os poucos recibos assinados (peça 19; p. 23, 26, 90, 92 e peça 20; p. 7, 10, 13) e as notas fiscais apresentadas (peça 19, p. 93 e peça 20; p. 9, 12, 15) , referem-se a pagamentos com finalidade diversa do programa. Os recibos à peça 19, p. 28 e 30 não estão assinados, portanto não servem como comprovantes.
20.	O documento de movimento financeiro das despesas (peça 19, p. 31-36) corrobora o entendimento de que os gastos foram feitos em finalidade diferente da do programa (...) e indica o pagamento feito a funcionários, em cotas fixas de R$ 7.200,00 (ordens de pagamentos 159, 155, 203, 426, 428, 5017, 504, 864, 947 e 1042) , mais a cota de R$ 10.000,00 (ordem de pagamento 729) , mas não identifica o recebimento por partes destes beneficiários. Portanto, foram apresentados elementos que não contribuem como instrumentos de comprovação de gastos dos recursos do programa de maneira regular.
21.	Os extratos bancários (peça 20, p. 1-6) dão conta do recebimento dos recursos e dos repasses a terceiros, porém, não há comprovação de que os recursos para a consecução do programa tenham sido aplicados na sua finalidade. A jurisprudência desta Corte é no sentido de que cabe ao responsável demonstrar o nexo causal entre os recursos que lhe foram repassados e os documentos de despesas referentes à execução, tais como notas de empenho, recibos, notas fiscais, extratos bancários, de forma que seja possível confirmar que determinado objeto foi executado com os recursos transferidos.
22.	Esse entendimento fundamenta-se no dever de prestar contas, previsto no parágrafo único do art. 70 da Constituição Federal, bem como em outros normativos infraconstitucionais, como o Decreto-Lei 200/1967. Nesse sentido é o teor dos Acórdão 2024/2016-TCU-Segunda Câmara, rel. Ana Arraes; 1.449/2016 – 2ª Câmara, Rel. Ana Arraes; 11.236/2015 – 2ª Câmara, Rel. Ana Arraes; 11.222/2015 – 2ª Câmara, Rel. Augusto Nardes; e 7.612/2015 – 1ª Câmara, Rel. Walton Alencar Rodrigues.
23.	Desse modo, os documentos constantes do processo, mesmo que comprovem a execução de parcela do programa, não permitem concluir sobre a correta aplicação dos recursos repassados, devendo por isso ser rejeitadas as contas da gestora, sendo ela condenada ao valor do débito, conforme citação. 
24.	A defesa não acrescentou prova nova ao alegado que pudesse modificar o entendimento proposto na citação. Desse modo, não há como acatar suas alegações de defesa.
I.1.2. Da ausência de apropriação indevida – impossibilidade de se aplicar punição (peça 19, p. 5-8) .
25.	Alega a defesa que não houve prejuízo patrimonial, e que, portanto, não caberia qualquer tipo de ressarcimento por parte da responsável. Apresenta julgados do STJ, para embasar sua tese (STJ – 1ª T – REsp 260.821/SP, Min. Luiz Fux, Rel. p/ acórdão Min. João Otávio de Noronha, julgado em 23/11/2005, DJ de 13.02.2006, p. 654) ; (STJ – 1ª T – REsp 807.551/MG, Rei. Min. Luiz Fux, julgado em 27.08.2002, DJ 23.09.2002, p. 244) e (STJ – 1ª T – REsp 1.113.843/PR, Rei. Min. Benedito Gonçalves, julgado em 03.09.2009, DJe de 16/9/2009) .
Análise
26.	A questão tratada nos autos refere-se à prestação de contas de recursos gastos, mas não comprovados. Não há elementos que apontem na direção de apropriação indevida. Porém, também, não há elementos que comprovem a regularidade na aplicação dos recursos, com o alcance dos fins almejados. De modo que, diante da não comprovação das despesas, por meio de notas fiscais, recibos ou outros comprovantes de pagamento, não há como acatar as alegações de defesa.
I.1.3. Da exorbitância do valor cobrado pelo TCU (peça 19, p. 8) .
27.	Alega a defesa que o valor buscado pelo TCU supera qualquer conjectura de que a gestora tenha causado tamanho prejuízo ao erário. Embasa suas alegações com a apresentação de um julgado do STF (Rcl 2186, julgado em 22/4/2008, DJE 78, divulgado em 30/4/2008) , no qual o julgador ataca o valor exorbitante da causa.
Análise
28.	Importante ressaltar que o débito cobrado nesta TCE é proveniente de parte dos recursos repassados ao município, cujas contas não foram devidamente demonstradas. O valor final a que se chegou na citação é resultado da atualização monetária, feita de acordo com previsão legal.
29.	Deve ser observado, ainda, que a rejeição das alegações de defesa apresentadas para a irregularidade de que trata esta TCE poderá ensejar, além do julgamento pela irregularidade das contas da responsável, a condenação ao pagamento dos débitos, atualizados monetariamente desde as respectivas datas de ocorrência e acrescidos dos juros de mora devidos, até a data do efetivo recolhimento, abatendo-se, na oportunidade, as quantias eventualmente ressarcidas, nos termos da legislação vigente (art. 19 da Lei 8.443/1992) , bem como a imputação de multa prevista no art. 57.
30.	Desse modo, não assiste razão à defendente, devendo suas alegações de defesa ser rejeitadas.
I.1.4. Da aprovação das contas pelo Conselho Municipal de Assistência Social – CMAS referentes aos exercícios de 2010 e 2011 (peça 19, p. 9) .
31.	A defendente buscou validar a comprovação dos gastos constatadas no relatório da CGU, com base na aprovação das contas feita pelo CMAS. 
Análise
32.	Deve ser salientado que a aprovação das contas pelo referido conselho é apenas um pré-requisito para a análise das contas perante o órgão concedente, conforme Portaria 459 de setembro de 2005 do MDS. (...) .
33.	Desse modo, a comprovação da aplicação dos recursos deve estar acompanhada dos respectivos documentos, como: notas fiscais, recibos e documentação que comprovem o efetivo recebimento por parte dos beneficiários. Portanto, o parecer de avaliação das contas feita pelo CMAS não supre a documentação comprobatória de execução das despesas necessária, nem sobrepõe à análise das contas a ser feita pelo órgão repassador dos recursos.
34.	Assim, suas alegações de defesa devem ser rejeitadas.
I.1.5. Da inexistência de abuso, dolo ou má-fé (peça 19, p. 9-10) .
35.	Alega que não houve abuso, dolo ou má-fé, nos atos de gestão da defendente. Tampouco contribuiu para desvio de recursos públicos ou favorecimento escusos. Embasa suas alegações em doutrinas, nas quais ponderam-se a possibilidade de erro, por parte do administrador público, nos atos de gestão, mas que devem ser sopesados pelos julgadores, levando-se em conta o princípio da razoabilidade. 
36.	Alega que para que haja ilegalidade e improbidade no ato administrativo, é necessário que tenha sido praticado com má-fé. Traz à baila entendimento nesse sentido do Ministro do STF Luiz Fux (Resp 2006/0006443-0) .
37.	E, ainda, apresenta o entendimento de que, não havendo enriquecimento ilícito e nem prejuízo ao erário municipal, apenas inabilidade do administrador, não cabem punições previstas na Lei 8.429/92, pois a lei alcança o administrador desonesto, mas não o inábil (STJ – 1ª T – Resp 213.994/MG, Rel. Min. Garcia Vieira, julgado em 17/8/1999, DJ de 27/9/1999, p. 59) .
Análise
38.	Cumpre ressaltar, desde já, que essa Corte Contas aquiesce com a defendente, acerca da correta interpretação do direito e da observância aos princípios da proporcionalidade e razoabilidade. 
39.	Primeiramente, destaca-se que a norma jurídica é gênero que comporta duas espécies, quais sejam: os princípios e as regras. 
40.	Segundo Bandeira de Mello, ‘princípio é, pois, por definição, mandamento nuclear de um sistema, verdadeiro alicerce dele, disposição fundamental que se irradia sobre diferentes normas, compondo-lhes o espírito e servindo de critério para sua exata compreensão e inteligência, exatamente porque define a lógica e a racionalidade do sistema normativo, conferindo-lhe a tônica que lhe dá sentido harmônico’ (BANDEIRA DE MELLO, Celso Antônio. Curso de Direito Administrativo. 25ª ed. São Paulo, Malheiros Editores, 2008, p. 53) .
41.	É sabido que os princípios, por serem mais vagos e abstratos do que as regras jurídicas, não se aplicam imediatamente no caso concreto, devendo o intérprete desenvolver certa atividade integrativa, solucionando esses conflitos sem desconsiderar quaisquer desses princípios constitucionais, buscando uma concordância prática entre eles a partir das variáveis do caso concreto.
42.	Como se vê, a Corte de Contas aquiesce com a defendente em relação aos argumentos apresentados acerca da obediência e aplicação desses princípios. Entretanto, tal fato não tem o condão de afastar a sua responsabilidade, que contribuiu para o dano ao erário. 
43.	Refutam a realidade e os fatos as alegações da defesa de que não houve malversação de recursos públicos, qualquer prática de infração administrativa de natureza grave, ou má-fé, em virtude da indevida prestação de contas.
44.	Os documentos acostados aos autos, desta feita, não se constituem, portanto, em documentação inidônea para afastar o débito outrora imputado, pois, na lição do Ministro do STF Luiz Fux, no transcurso da Ação Penal 470, restou consignado que há que se considerar a ‘coerência do relato em relação ao contexto’, sendo necessária a verossimilhança de versões contra as quais ‘a simples negativa genérica não é capaz de desconstituir o itinerário lógico que leva a condenação’.
45.	Com efeito, a jurisprudência pacífica do TCU é no sentido de que, nos processos de contas que tramitam nessa Casa, compete ao gestor o ônus da prova da boa e da regular aplicação dos recursos públicos que lhe são confiados, o que independe da comprovação deste ter agido com dolo ou de restar comprovada a apropriação de recursos por parte da ex-gestora.
46.	Ressalte-se que a culpa latu sensu advém, entrementes, da culpa contra a legalidade, uma vez que o dano ao erário resultou da violação de obrigação imposta pelo inciso II do art. 71 da Carta da República, pelo inciso I do art. 1º da Lei 8.443/1992 e pela IN 1/97. (...) . O caso caracterizou a realização das despesas com flagrante desrespeito às normas legais e aos regramentos contratuais que orientavam estes gastos. 
47.	Sergio Cavalieri Filho (in Programa de Responsabilidade Civil, 7ª ed., rev. e ampl., 2007, p. 40) traz luz ao cerne desta questão, ao citar o insigne Desembargador Martinho Garcez Neto, pontilhando que ‘Estabelecido o nexo causal, entre o fato danoso e a infração da norma regulamentar, nada mais resta a investigar: a culpa – que é in re ipsa – está caracterizada, sem que se torne necessário demonstrar que houve imprudência ou imperícia’.
48.	Cita-se, novamente, o ilustre Professor Sergio Cavalieri Filho (idem, 2007, p. 41) , ao desvelar o que se convencionou chamar de culpa contra a legalidade, nos dizeres do insigne magistrado Martinho Garcez Neto:
‘ (...) quando a simples infração da norma regulamentar é fator determinante da responsabilidade, isto é, desde que entre a sua transgressão e o evento danoso se estabelece indispensável nexo causal, pois, nesta hipótese, o ofensor que executa um ato proibido, ou não cumpre com que determina a lei ou o regulamento, incorre, só por este fato, em culpa, sem que seja mister ulteriores investigações’.
49.	Destarte, as irregularidades apontadas fase interna - administrativa - não foram elididas pelos documentos juntados à época. Pelo contrário, resta notório que as ações da defendente foram fundamentais para o comprometimento da gestão em questão, em face da não comprovação da aplicação dos recursos públicos repassados ao município e consequente dano ao Erário.
50.	Desse modo, suas alegações de defesa devem ser rejeitadas.
Análise da boa-fé da responsável 
51.	Ante o exposto, verifica-se que a responsável apresentou alegações de defesa incapazes de elidir a irregularidade cometida, não sendo possível, ainda, reconhecer a sua boa-fé, diante de conduta que deu causa ao prejuízo ao erário. 
52.	Conforme jurisprudência pacífica deste Tribunal (Acórdãos 203/2010 – Rel. Min. Augusto Sherman, 276/2010 – Rel. Min. André de Carvalho, 1223/2008 – Rel. Walmir Campelo, 1322/2007- Rel. Min. Aroldo Cedraz, todos do Plenário) , a boa-fé dos gestores não se presume, sendo necessária a apresentação de um elemento fático capaz de demonstrá-la, já que se está diante de situações de irregularidade na administração de recursos públicos. 
53.	Nesse contexto, após o exame de toda a documentação constante dos autos, não há como se vislumbrar a boa-fé na conduta da responsável. Isso porque não se pode considerar que a gestora tenha agido em harmonia com a conduta imposta aos gestores de recursos públicos federais, deixando de comprovar a regular aplicação de parte dos recursos recebidos do Fundo Nacional de Assistência Social (FNAS) , nos exercícios de 2010 e 2011, na modalidade fundo a fundo, a título de cofinanciamento federal das ações continuidades da assistência social, no âmbito do Sistema Único de Assistência Social (SUAS) .
 (...) .
56.	Vale ressaltar que a pretensão punitiva do TCU, conforme Acórdão 1441/2016-TCU-Plenário, que uniformizou a jurisprudência acerca dessa questão, subordina-se ao prazo geral de prescrição indicado no art. 205 do Código Civil, que é de 10 anos, contado da data de ocorrência da irregularidade sancionada, nos termos do art. 189 do Código Civil, sendo este prazo interrompido pelo ato que ordenar a citação, a audiência ou a oitiva do responsável. No caso em exame, não ocorreu a prescrição, uma vez que a liberação dos recursos ocorreu até a data de 18/11/2011 e o pronunciamento da Unidade que autorizou a citação ocorreu em 28/5/2018”.
6.	Em conclusão, a unidade instrutiva, de conformidade com as peças 23 a 25, apresenta a seguinte proposta de encaminhamento:
	6.1 rejeitar as alegações de defesa da Sra. Cleide Jane Sudário Oliveira;
	6.2 julgar irregulares, nos termos dos arts. 1º, inciso I, 16, inciso III, alínea c, § 2º, da Lei 8.443/92 c/c os arts. 19 e 23, inciso III, da mesma Lei, e com arts. 1º, inciso I; 209, inciso  III; 210 e 214, inciso III, do Regimento Interno/TCU, as contas da aludida responsável, condenando-a ao pagamento das importâncias a seguir especificadas, atualizadas monetariamente e acrescidas dos juros de mora, calculadas a partir das datas discriminadas até a data do efetiva quitação do débito, fixando-lhe o prazo de quinze dias, para que comprove, perante o Tribunal, o recolhimento das referidas quantias aos cofres do Fundo Nacional de Assistência Social (FNAS) , nos termos do art. 23, inciso III, alínea a, da citada lei:
	Valor (R$) 
	Data

	5.550,00
	07/01/2010

	7.200,00
	08/01/2010

	10.400,00
	08/01/2010

	7.200,00
	08/01/2010

	7.200,00
	26/01/2010

	7.200,00
	14/04/2010

	7.200,00
	16/04/2010

	7.200,00
	29/04/2010

	7.200,00
	1º/07/2010

	7.200,00
	13/08/2010

	7.200,00
	1º/09/2010

	7.200,00
	02/11/2010

	7.200,00
	30/12/2010

	152,00
	11/01/2010

	114,00
	17/02/2010

	3.000,00
	08/03/2010

	3.000,00
	08/03/2010

	3.000,00
	08/03/2010

	3.113,40
	26/04/2010

	152,00
	17/12/2010

	7.200,00
	02/02/2011

	7.200,00
	17/02/2011

	7.200,00
	18/04/2011

	7.200,00
	04/05/2011

	114,00
	17/05/2011

	7.200,00
	26/05/2011

	7.200,00
	13/06/2011

	10.000,00
	13/07/2011

	2.800,00
	26/08/2011

	7.200,00
	07/09/2011

	7.200,00
	26/09/2011

	7.200,00
	21/10/2011

	7.200,00
	28/10/2011

	300,00
	18/11/2011

	6.3 aplicar à Sra. Cleide Jane Sudário Oliveira a multa prevista no art. 57 da Lei 8.443/1992 c/c o art. 267 do Regimento Interno do TCU, fixando-lhe o prazo de quinze dias, a contar das notificações, para que comprove, perante o Tribunal (art. 214, inciso III, alínea a, do Regimento Interno) , o recolhimento da dívida ao cofre do Tesouro Nacional, acrescida dos encargos legais devidos a contar da data do acórdão a ser proferido, caso não venha a ser paga dentro do prazo ora estipulado; 
	6.4 autorizar, desde logo, a cobrança judicial das dívidas, caso não atendida a notificação, na forma do disposto no art. 28, inciso II, da Lei 8.443/92;
	6.5 autorizar também, se requerido, com fundamento no art. 28, inciso I, da Lei 8.443, de 1992 c/c o art. 217, §§ 1º e 2º do RI/TCU, o parcelamento da dívida em até 36 parcelas, incidindo sobre cada parcela, corrigida monetariamente, os correspondentes acréscimos legais fixando- lhe o prazo de quinze dias, a contar do recebimento da notificação, para comprovar perante o Tribunal o recolhimento da primeira parcela, e de trinta dias, a contar da parcela anterior, para comprovar os recolhimentos das demais parcelas, devendo incidir sobre cada valor mensal, atualizado monetariamente, os juros de mora devidos, no caso do débito, na forma prevista na legislação em vigor, alertando a responsável de que a falta de comprovação do recolhimento de qualquer parcela importará o vencimento antecipado do saldo devedor;
	6.6 enviar cópia do Acórdão a ser prolatado, bem como do Relatório e do Voto que o fundamentarem, à Procuradoria da República no Estado de Pernambuco, nos termos do § 3º do art. 16 da Lei 8.443/1992 c/c o § 7º do art. 209 do RI/TCU, para adoção das medidas cabíveis;
	6.7 enviar cópia do Acórdão que vier a ser proferido ao órgão concedente e à responsável, para ciência, informando que a presente deliberação, acompanhada do Relatório e do Voto que a fundamentarem, está disponível para a consulta no endereço www.tcu.gov.br/acordaos, além de esclarecer que, caso requerido, o TCU poderá fornecer sem custos as correspondentes cópias, de forma impressa.
7.	O Subprocurador-Geral Lucas Rocha Furtado manifesta-se de acordo com as proposições acima (peça 26) .	
	É o Relatório.

Antônio Eduardo de França Ferraz (OAB/PE 16.101); Waldemar de Andrada Ignácio de Oliveira (OAB/PE 16.105); André Luiz Pereira de Azevedo (OAB/PE 26.099); Daniel Queiroga Gomes (OAB/PE 34.962); José Augusto Obice Costa Estrela Duarte (OAB/PE 38.156).

Subprocurador-Geral Lucas Rocha Furtado.

TOMADA DE CONTAS ESPECIAL. PROGRAMAS DE PROTEÇÃO SOCIAL BÁSICA, PROTEÇÃO SOCIAL ESPECIAL E PROGRAMA DE ERRADICAÇÃO DO TRABALHO INFANTIL. PARTE DAS DESPESAS IMPUGNADAS, APÓS FISCALIZAÇÃO DA CGU. CITAÇÃO DA EX-PREFEITA. APRESENTAÇÃO DE ALEGAÇÕES DE DEFESA. NÃO COMPROVAÇÃO DA REGULAR APLICAÇÃO DA MAIORIA DOS VALORES INICIALMENTE QUESTIONADOS. IRREGULARIDADE DAS CONTAS, COM DÉBITO E MULTA.

TOMADA DE CONTAS ESPECIAL (TCE)

Secretaria de Controle Externo de Tomada de Contas Especial.

Em exame a Tomada de Contas Especial deflagrada pelo então Ministério do Desenvolvimento Social, atualmente Secretaria Especial de Desenvolvimento Social, em nome da Sra. Cleide Jane Sudário Oliveira, ex-Prefeita do Município de  Pombos/PE, em razão de impugnação parcial das despesas dos recursos transferidos ao Município pelo Fundo Nacional de Assistência Social – FNAS, nos exercícios de 2010 e 2011, a título de cofinanciamento federal das ações continuadas de assistência social, no âmbito do Sistema Único de Assistência Social (SUAS) , objetivando a execução dos Serviços de Proteção Social Básica – PSB e Proteção Social Especial – PSE, além do Programa de Erradicação do Trabalho Infantil – Peti.
2.	Consoante relatado, a Secretaria de Controle Externo de Tomada de Contas Especial – Secex/TCE analisou as ocorrências apontadas pela Controladoria Geral da União – CGU, mediante o Relatório de Demandas Externas 00215.000813/2011-45, e, após a adoção das providências adotadas no âmbito deste Tribunal, em especial a citação da ex-gestora, examinou detidamente as alegações de defesa oferecidas, concluindo, com o endosso do Ministério Público junto ao TCU, pela irregularidade das contas da responsável, com sua condenação aos débitos quantificados, além da multa do art. 57 da Lei 8.443/1992 e demais medidas indicadas no item 6 do Relatório antecedente.
3.	O fundamento para a instauração desta TCE foi a impugnação de parte das despesas efetuadas com os recursos federais, em 2010 e 2011. 
4.	Quanto ao exercício de 2010, de acordo com as Notas Técnicas 2622/2012, 580/2016 e 1272/2016-CPCRFF/CGPC/DEFNAS (peça 2, p. 41-42; p. 84-88; p. 3-5) , foi impugnado o importe de R$ 107.681,40, pela não comprovação dos gastos relacionados ao Peti – Programa de Erradicação do Trabalho Infantil.
5.	No que diz respeito a 2011, conforme as Notas Técnicas 469/2016 e 1537/2016-CPCRFF/CGPC/DEFNAS (peça 2, p. 79-80 e p. 11-13) , a impugnação alcançou o valor de R$ 85.214,00, pela ausência de documentação de suporte à movimentação financeira da conta do referido Peti.
6.	Neste Tribunal, foi promovida a citação da Sra. Cleide Jane Sudário Oliveira, ex-Prefeita, pelos motivos expostos, por meio do Ofício 200/2018 (peça 11) , o qual foi devidamente recebido conforme AR (peça 12) , em 25/06/2018.
7.	A defesa oferecida pela ex-Prefeita se reportou, basicamente, à: i)  alegação de que todos os gastos foram comprovados; ii)  informação sobre a aprovação das contas pelo Conselho Municipal de Assistência Social referentes aos exercícios de 2010 e 2011; iii)  ausência de apropriação indevida por parte da agente; iv)  contestação dos valores calculados como débito; v)  negativa de abusos, dolo ou má-fé.
8.	Como constou da instrução reproduzida parcialmente no item 5 do Relatório precedente, tais alegações foram refutadas individualmente pela Secex/TCE, que trouxe jurisprudência e doutrina abalizadas para sustentar a falta de amparo para os argumentos encaminhados a este Tribunal.
9.	Desse modo, considero suficientes os exames empreendidos pela unidade técnica, cujas conclusões relacionadas às alíneas ii a v do item 7 acima adoto como razões de decidir.
10.	Cabe, entretanto, tecer algumas considerações adicionais sobre a alegação referente à efetiva demonstração das despesas (alínea i do mesmo item 7) . A esse respeito, os pareceres concluem acerca da improcedência da defesa oferecida, ao fundamento principal de ausência da comprovação dos gastos efetivados ou à falta do devido nexo causal entre verba federal e aplicação dos valores.
11.	Concordo, no essencial, com tais conclusões, mas reputo necessário trazer à lume observações acerca do importe do débito quantificado neste processo, sobretudo considerando o reexame da documentação oferecida pela responsável, em sede de alegações de defesa.
12.	Segundo a unidade instrutiva, os documentos das peças 19 (p. 23, 26, 90, 92 e 93) e 20 (p. 7, 9, 10, 12, 13 e 15) não se prestariam a elidir os correspondentes débitos, pois seriam incompatíveis com as finalidades do Programa, uma vez que se referiam a pagamento de aluguel, aquisição de botijões de gás e gêneros alimentícios.
13.	A propósito, nos termos do Manual de Orientações disponibilizado no sítio do FNAS, é possível aceitar pagamentos desse jaez, desde que devidamente relacionados aos serviços do Peti.
14.	No caso dos documentos das peças 19 e 20, mencionados no item 12 acima, aqueles que correspondem a meras notas de empenho não evidenciam, de fato, a efetiva quitação dos respectivos gastos, pois somente criam para o Estado obrigação pendente ou não de implemento de condição, sendo um dos elementos integrantes do rol a ser observado, quando do devido pagamento do fornecedor da administração, nos termos dos arts. 58 e 63 da Lei 4.320/1964.
15.	Nada obstante, há correspondência entre algumas notas de empenho e os documentos fiscais das peças 19 e 20, com a menção à utilização para consumo no Programa de Erradicação do Trabalho Infantil – Peti. 
16.	Noto, entretanto, que nem todos estão assinados ou as assinaturas apostas estão ilegíveis, o que compromete o recebimento desses documentos, para fins de elisão dos débitos.
17.	Ressalva-se desta constatação, entretanto, a Nota de Empenho da peça 19 (p. 92) e a Nota Fiscal da mesma peça 19 (p. 93) , que se referem à aquisição de diversos gêneros alimentícios para atender à demanda do Peti, no valor de R$ 3.113,40. 
18.	Como a data da assinatura da Nota de Empenho indica o pagamento em 14/04/2010, impõe-se a exclusão da mencionada importância do débito atribuído à Sra. Cleide Jane Sudário Oliveira, na data referida.
19.	Com esses ajustes, acolho, no essencial, as demais proposições indicadas pela Secex/TCE, com o endosso do Ministério Público de Contas, na pessoa do Subprocurador-Geral Lucas Rocha Furtado, conforme itens 6 e 7 do Relatório antecedente.
	Nessas condições, manifesto-me por que seja adotada a Deliberação que ora submeto a este Colegiado.
		
T.C.U., Sala das Sessões, em 14 de maio de 2019.
MARCOS BEMQUERER COSTA
Relator